臺灣高等法院民事判決　　　　　　　　 94年度重上字第101號
上　訴　人　丙○
　　　　　　戊○○
　　　　　　乙○○
　　　　　　己○○
　　　　　　丁○○
共　　　同
訴訟代理人　陳建勳律師
複 代理 人　周建才律師
被 上訴 人　甲○○
訴訟代理人　連耀霖律師
上列當事人間因清償借款事件，上訴人對於中華民國93年12月31
日臺灣板橋地方法院93年度重訴字第253號第一審判決提起上訴
，本院於94年7月12日言詞辯論終結，判決如下：
    主      文
上訴駁回。
第二審訴訟費用由上訴人連帶負擔。
    事實及理由
一被上訴人起訴主張：上訴人之被繼承人蔡日於民國82年12月29
  日向伊借得新臺幣（下同）900萬元，約定於83年12月28日清
  償，利息按月息1分8厘計算，並提供其所有坐落臺北縣新莊市
  ○○段頭前小段616-7地號土地及地上建物臺北縣新莊市○○
  路258號房屋，設定抵押權登記與伊，屆期蔡日未清償本息，
  上訴人為蔡日（92年1月14日〔原判決誤載92年2月25日〕死亡
  ）之繼承人，應就蔡日之債務負連帶清償責任。詎其等不為清
  償，竟訴請確認伊上述借款債權不存在，並請求塗銷抵押權登
  記，惟敗訴確定，伊對其等消費借貸債權確係存在，爰依繼承
  及消費借貸之法律關係，求為命上訴人連帶如數給付，及自88
  年6月25日起至清償日止，按年息20%計算之利息之判決。
  上訴人則以：否認蔡日未清償利息，被上訴人就遲延利息之請
  求，應依法定利率計算，其主張約定利息按月1分8厘計算，年
  利率高達21.6%，有暴利行為，縱認其得請求20%，亦應斟酌其
  乘他人輕率、急迫之情事為給付之約定有顯失公平之情形，應
  予核減利息給付範圍云云，資為抗辯。
二原審為上訴人敗訴之判決，上訴人提起上訴，聲明：
  (一)原判決廢棄。
  (二)被上訴人在第一審之訴及假執行之聲請均駁回。
  被上訴人則聲明：上訴駁回。
三被上訴人主張前揭上訴人之被繼承人蔡日向其借款，上訴人為
  蔡日之繼承人等事實，提出上訴人戶籍謄本、借款契約書、本
  票、原審92年度重訴字第613號筆錄等件為證（原審卷第6-18
  頁）。
  (一)按「當事人對於他造主張之事實，於言詞辯論時不爭執者，
    視同自認。但因他項陳述可認為爭執者，不在此限」，民事
    訴訟法第280條第1項定有明文。上訴人於原審93年7月30日
    提出之答辯狀已載明就被上訴人主張蔡日於82年12月29日向
    其借款900萬元，約定於83年12月28日清償（下稱系爭借款
    ），暨借款契約書形式上真正、蔡日尚未清償之事實不爭執
    （原審卷第31-32頁），且於93年10月26日言詞辯論時加以
    引用（原審卷第51頁），又無因他項陳述可認為爭執之情形
    （該答辯狀及93年10月26日言詞辯論期日爭執者為本票之真
    正、未清償利息、遲延利息利率應依法定利率計算等），依
    上開規定，已視同自認。且兩造於原審93年10月26日言詞辯
    論期日已依民事訴訟法第271條之1準用同法第270條之1第1
    項第3款規定，協議簡化之爭點為：「一兩造就系爭借款是
    否自83年12月29日起，亦應按月息1分8厘計算遲延利息？
    二被告（上訴人）就系爭借款所約定之利息及遲延利息是否
    均已為清償？三兩造就上開利率之約定是否係原告（被上訴
    人）利用蔡日之輕率、急迫、無經驗而為之意思表示？」（
    原審卷第51-52頁），依同法第270條之1第3項之規定，當事
    人須受拘束，法院亦僅須就兩造協議簡化之爭點為審究，則
    上訴人事後否認系爭借款之貸與人為被上訴人，辯稱係由訴
    外人林素身借予蔡日，被上訴人僅為林素身之人頭戶，蔡日
    已清償本金云云（原審卷第67、98、100頁、本院卷第19、
    20-21、42 、106-110頁），係否認其前所為自認，惟未依
    民事訴訟法第279條第3項「自認之撤銷，除別有規定外，以
    自認人能證明與事實不符或經他造同意者，始得為之」之規
    定撤銷自認，況上訴人於原審92年度重訴字第613號以林素
    身、蔡楷得、蔡墩、甲○○為被告請求塗銷抵押權登記等事
    件中，亦陳述「關於被證五向被告甲○○所借的九百萬元該
    筆確實有借到，且經查證後尚未清償」（原審卷第18頁），
    尤以被上訴人貸與蔡日之900萬元資金來源為何，非上訴人
    所得置喙，縱被上訴人為林素身之人頭戶，亦屬被上訴人與
    林素身間之借名契約，於林素身未依法終止借名契約前，依
    系爭借款契約書所載，被上訴人即為系爭借款之貸與人，上
    訴人上開辯解自無足採。
  (二)另按「遲延之債務，以支付金錢為標的者，債權人得請求依
    法定利率計算之遲延利息。但約定利率較高者，仍從其約定
    利率」民法第233條第1項定有明文。觀其立法理由「查民律
    草案第三百七十一條理由謂金錢債權，債權人於清償期仍未
    受給付者，債務人當然任遲延之責，應使債權人得依法定利
    率（第二○三條），請求遲延利息，但其金錢債權本有約定
    利率，而其約定利率，超過法定利率者，應依約定利率計算
    遲延利息。故設第一項以明其旨」，換言之，遲延之債務以
    支付金錢為標的者，不問其債務是否原應支付利息，債權人
    均得請求依法定利率計算之遲延利息，惟應付利息之債務有
    較高之約定利率時，則應從其約定利率計算遲延利息。依卷
    附契約書約定「三利息：月息按壹分捌厘計算。（每月29日
    付月頭息即每月壹拾陸萬貳仟元）。四期間：自82年12月29
    日起至83年12月28日止。計壹年零月」（原審卷第13頁），
    是蔡日應於83年12月28日返還系爭借款予被上訴人。而蔡日
    就系爭借款，於清償期屆至後，未依約清償，尚積欠被上訴
    人900萬元之事實，為上訴人自認在案，有如前述，是蔡日
    就系爭借款本金900萬元，暨自83年12月29日起負遲延責任
    ，並應依前述借據第3條之約定利率即月息1分八厘給付遲延
    利息。上訴人辯稱系爭借款之遲延利息僅得依依法定利率計
    算云云，自無足採。
  (三)上訴人雖辯稱蔡日已清償利息、遲延利息云云。惟按請求履
    行債務之訴，原告就其所主張債權發生原因之事實，固有舉
    證之責任，若被告自認此項事實而主張該債權已因清償而消
    滅，則清償之事實，應由被告負舉證之責任，此觀民事訴訟
    法第277條之規定自明（最高法院28年度上字第1920號判例
    意旨參照）。上訴人辯稱蔡日已遵期清償利息及遲延利息一
    節，既為被上訴人否認，依上開說明，應由上訴人就已清償
    利息及遲延利息債務之事實，舉證以實其說。上訴人雖又辯
    稱系爭900萬元借款於83年12月28日即已屆清償期，如蔡日
    均未按期給付利息，被上訴人無近9年均未予追償之理，足
    見該利息債務應已清償云云。惟被上訴人就蔡日所積欠之利
    息，迭以口頭向蔡日催討，且因系爭借款有抵押權之設定以
    為擔保，故被上訴人未起訴請求等情，已據被上訴人陳明在
    卷。而請求權之行使與否，係債權人之權利，債權人未行使
    請求權，或有其考量，自不得以債權人即被上訴人未行使請
    求權，遽認蔡日已就系爭借款之利息、遲延利息已經清償而
    消滅。上訴人另以證人江春枝、陳月娥之證言為證，惟證人
    陳月娥（上訴人乙○○之配偶）於原審到場證述：「我對我
    公公財務往來情形不瞭解」、「（你公公是否有向原告甲○
    ○借過錢？）好像有聽過，我是聽林素身講的，林素身是隔
    壁的鄰居，他跟原告甲○○借多少錢我不知道，我也有聽過
    很像也有跟林素身借過錢，借多少錢我不知道，他跟原告甲
    ○○借的有無還，我不清楚，跟林素身借的有無還我都不知
    道」等語（原審卷第91-92頁），其就蔡日是否向被上訴人
    清償利息及遲延利息債務，均不知悉。另證人江春枝（上訴
    人丙○之前配偶，離婚十餘年）雖於原審到場證稱：「原告
    甲○○我沒有見過原告也不知道這個人，我只知道我公公有
    跟林素身借過錢，沒有聽我公公提過原告甲○○借過錢。原
    告甲○○與林素身有何關係我也不清楚。我公公跟林素身借
    的錢陸陸續續都有拿給林素身，金額少就會拿現金，大筆的
    金額就用轉帳，就我所知他有跟林素身借過一筆九百萬元，
    民國八十五年間蔡日有要我載他去林素身家，她還了林素身
    一筆錢金額多少我不知道，但是我當場有跟林素身說要還本
    金的，我記得林素身有寫帳號給他，之前他也有跟林素身借
    過一筆三百萬元但是已經清償了，九百萬元那筆我公公陸陸
    續續還了多少我不清楚」等詞（原審卷第90頁），亦僅足證
    明蔡日向訴外人林素身借款，並已為部分清償等情，且江春
    枝與丙○於83年1月19日離婚（原審卷第8頁），江春枝就其
    離婚後之85年間蔡日之金錢往來情形尚比仍與上訴人乙○○
    維持婚姻關係之陳月娥清楚，有違常情，其證言尚無足採。
    則證人江春枝、陳月娥之證言均難作為有利於上訴人認定之
    依據。上訴人又辯稱系爭借款應係蔡日向林素身所借得，被
    上訴人僅為借款名義人，是蔡日向林素身所清償之款項，即
    係清償系爭借款之利息及遲延利息債務云云，惟系爭借款之
    貸與人為被上訴人，有如前述，況依上開江春枝證言及卷附
    原審92年度重訴字第613號、本院93年度上字第1082號民事
    判決（本院卷第72-94頁）內容觀之，蔡日與林素身間亦有
    多筆借貸往來，自無從執蔡日對林素身清償款項或為匯款之
    事實，逕認系爭借款利息及遲延利息均經蔡日清償而消滅。
    另新莊市農會94年3月31日94莊市農信字第0372號函雖載「
    經查戶名林素身‧‧‧帳戶，於85年11月20日一筆新臺幣
    400 萬元正係由蔡日帳戶直接轉入屬實」（本院卷第32頁）
    ，亦不能證明蔡日帳戶轉入400萬元至林素身帳戶係為清償
    系爭借款之本息（上訴人於93年4月15日、10月26日仍就蔡
    日未清償本金部分不爭執）。上訴人復未就蔡日已清償系爭
    借款之利息、遲延利息之事實舉證以實其說，其上開辯稱自
    無足採。上訴人聲請命被上訴人本人到場，說明借款之本末
    ，並舉證說明簽署借款契約書時有無交付系爭借款等情，即
    無必要，附此敘明。
  (四)按法律行為，係乘他人之急迫、輕率，或無經驗，使其為財
    產上之給付或為給付之約定，依當時情形顯失公平者，依民
    法第74條第1項之規定，法院固得因利害關係人之聲請減輕
    其給付，然為此主張者，應就相對人明知其係在急迫、輕率
    或無經驗情形下所為，以及其所為給付或給付之約定依當時
    情形乃顯失公平等情，負舉證責任。查蔡日前於72年間，即
    曾向林素身借款數次（本院卷第74頁），且依江春枝上開證
    詞內容，蔡日向林素身借得金額300萬、900萬元不等，顯見
    蔡日非無借貸之經驗，況上訴人亦未就被上訴人係乘蔡日之
    急迫、輕率，或無經驗，使其為財產上之給付或為給付之約
    定等情舉證以實其說，上訴人請求依上開規定減輕其給付，
    即屬無據。
  (五)另按「約定利率，超過週年百分之二十者，債權人對於超過
    部分之利息，無請求權」，民法第205條定有明文。被上訴
    人與蔡日就系爭借款約定利息按月息1分8厘計算，即每萬元
    每月180元，900萬元每月162,000元，週年利率為21.6%，被
    上訴人請求遲延利息按年息20%計算，核無不合。又「利息
    、紅利、租金、贍養費、退職金及其他一年或不及一年之定
    期給付債權，其各期給付請求權，因五年間不行使而消滅」
    ，同法第126條定有明文。本件被上訴人原請求自82年12 月
    29日加計利息，上訴人為時效之抗辯後（原審卷第70-71 頁
    ），被上訴人減縮其利息起算日自起訴之日（93年6月24 日
    ）回溯5年 (88年6月25日）起算，亦無不合。
四按繼承人對於被繼承人之債務，負連帶責任，民法第1153條第
  1項定有明文。又給付有確定期限者，債務人自期限屆滿時起
  ，負遲延責任，同法第229條第1項亦明文規定。本件上訴人係
  蔡日之繼承人，依同法第1153條第1項之規定，自應就蔡日所
  負債務，負連帶清償責任。綜上所述，被上訴人依民法第1153
  條第1項之規定及消費借貸之法律關係，請求上訴人連帶給付
  900萬元，及自88年6月25日起至清償日止，按年息20%計算之
  遲延利息，於法有據，應予准許。原審為上訴人敗訴之判決，
  並依兩造之聲請，酌定相當擔保金為假執行及免為假執行之諭
  知，核無不合。上訴意旨指摘原判決不當，求予廢棄改判，為
  無理由，應予駁回。
五本件因事證已臻明確，兩造其餘攻擊、防禦方法及所為之立證
  ，與判決之結果不生若何影響，無庸再逐一予以論究，合併敘
  明。
據上論結，本件上訴為無理由，依民事訴訟法第449條第1項、第
85條第2項，判決如主文。
中　　華　　民　　國　　94　　年　　7 　　月　　26　　日
　　　　　　　　　民事第十七庭  審判長法  官  沈方維
                                      法  官  陳金圍
                                      法  官  湯美玉
以上正本係照原本作成。
如不服本判決，應於收受送達後20日內向本院提出上訴書狀，其
未表明上訴理由者，應於提出上訴後20日內向本院補提理由書狀
（均須按他造當事人之人數附繕本）上訴時應提出委任律師或具
有律師資格之人之委任狀；委任有律師資格者，另應附具律師資
格證書及釋明委任人與受任人有民事訴訟法第466條之一第一項
但書或第二項（詳附註）所定關係之釋明文書影本。
中　　華　　民　　國　　94　　年　　7 　　月　　26　　日
                                      書記官  賴淑真
附註：
民事訴訟法第四百六十六條之一（第一項、第二項）：
對於第二審判決上訴，上訴人應委任律師為訴訟代理人。但上訴
人或其他法定代理人具有律師資格者，不在此限。
上訴人之配偶、三親等內之血親、二親等內之姻親，或上訴人為
法人、中央或地方機關時，其所屬專任人員具有律師資格並經法
院認為適當者，亦得為第三審訴訟代理人。
